【裁判字號】    91,重交上更(四),572
【裁判日期】    921224
【裁判案由】    過失致死
【裁判全文】
臺灣高等法院臺南分院刑事判決        九十一年度重交上更(四)字第五七二號  善
    上  訴  人  臺灣嘉義地方法院檢察署檢察官
    被      告  甲  ○  ○
    選任辯護人  邱  創  典
右上訴人因被告過失致死案件，不服臺灣嘉義地方法院八十四年度交訴字第二十九號
中華民國八十四年九月五日第一審判決（起訴案號：臺灣嘉義地方法院檢察署八十四
年度偵字第五二四號），提起上訴，判決後經最高法院第四次發回更審，本院判決如
左：
    主  文
原判決撤銷。
甲○○過失致人於死，處有期徒刑柒月。
      事      實
一、甲○○於民國（下同）八十三年七月卅日返家協助農忙，駕駛農用搬運車載送秧
    網至嘉義縣溪口鄉柴林腳屠宰場旁其家人經營之秧苗圃卸載後，於當日下午四時
    三十分許駕駛農用搬運車由由秧苗田旁之西向路側向東起駛時，適游泰郎駕駛Ｆ
    ＬＳ－八八一號重型機車，於嘉義縣溪口鄉境內沿柴林腳道路，由西向東往溪口
    方向駛抵達該處，甲○○應注意並能注意起步前應顯示方向燈，注意前後左右有
    無障礙或車輛行人，並應讓行進中之車輛行人優先通行，竟疏未注意，貿然起駛
    致農用搬運車前保險桿右前轉角處自後撞及游泰郎機車尾端置物框架左側，造成
    游泰郎所駕機車向右倒刮擦地面，游泰郎因而受有顏面、右肩、右肘、右膝挫傷
    及嚴重腦挫傷，引起顱內出血，經送醫延至同年八月二日下午七時許不治死亡。
二、案經嘉義縣警察局民雄分局報請臺灣嘉義地方法院檢察署檢察官偵查起訴。
      理      由
一、訊據被告甲○○雖供承車禍發生時適在現場，惟矢口否認有過失致死犯行，辯稱
    ：伊案發時剛從秧苗圃走出，坐上農用搬運車駕駛座，正發動引擎起步時，尚未
    自路邊駛向路中，突然聽到車後有緊急煞車聲，自後視鏡見死者倒於其車後二公
    尺處，其並未撞及死者機車云云。因而本案首先應加以審究者闕為被告之農用車
    有否擦撞被害人之機車：
（一）有證據能力，可提出於法庭調查，以供心證評價之證據：
   (一)檢察官舉出之證據其中有被告之兄王德安於警詢所供：「我弟弟（被告）開車
     比較慌張，如果是我就不會，晚上我再去看游泰郎」等語，證人蔡清泉於偵查
    中所證：「：：後來我到田中工作，遇到甲○○哥哥王德安，他說他弟弟開搬運
    車太快，如果是他開就不會發生：：」等語（詳相驗卷第十七頁正面第八行至第
    九行）。而王德安於偵查中亦供承曾對證人蔡清泉作如此表示（詳相驗卷第三十
    四頁背面），上開證人王德安及蔡清泉之證詞，均無證據能力，不應提出於法庭
    調查為證據之評價：
    (1)證人個人之意見，因非專家憑其知識、學養，所為中性獨立之判斷，個人意見
      牽涉個人主觀價值之判斷，往往無法呈現事實之真相，甚至有誤導法官心證危
      險，因而各國刑事程序法對個人之意見（意見證據），大都原則上排除其證據
      能力。在美國聯邦證據法第七百零一條對證人之意見證言亦規定：「如證人非
      以專家身分作證，其意見或推論形式之證言，僅以該意見或推論係（Ａ）合理
      基於證人之感官認知，並（Ｂ）有助於清楚了解證人之證言或認定系爭事實，
      且（Ｃ）非基於第七百零二條所定之科學、技術或其他專業知識者為限」。質
      言之，美國聯邦證據法係採相對排除法則，認為若證人以實際之認知作為依據
      ，則其以意見形式所提出之敘述方式，可以令證詞較為清晰時，就有供述證據
      之資格，可以使用陳述意見之方式作證，否則應排除其證據能力。我國刑事訴
    訟法新制於九十二年九月一日實施後，既然偏向當事人進行主義之制度，自應
      採取較為嚴格之證據法則，因而刑事訴訟法第一百六十條規定「證人之個人意
      見或推測之詞，除以實際經驗為基礎者外，不得作為證據。」，亦即謂證人之
      證言，依其內容，可分為體驗之供述與意見之供述，前者係以實際經驗為基礎
      ，就親身體驗之客觀事實所為之供述，可採為證據，後者則單純係證人就個人
      意見或推測出來之事項所為之供述，不得作為證據（最高法院九十二年度台上
      字第五五六一號判決參照），有關被告當天開車起駛時是否慌張、快速，均非
      證人王德安所親身體驗之客觀事實，僅單純就個人意見或推測出來之事項所為
      之供述，依照上開之說明，自無證據能力，不得作為證據提出於法庭使用。
    (2)證人王德安上開之意見證據既然不得為證據，則證人蔡清泉聽聞王德安之意見
      ，更無證據能力，此不待言。因而其二人上開供述證據均無證據能力，合先敘
      明。
  (二)其餘後述之供述證據及物理性證2琚A均經依正當法律程序所取得，且與待證事實
    有關連性，因而均有證據能力，且經嚴格之調查，均有證之證明力，本院將依此
    評價求得心證。
（二）兩造車輛之行向：
  (一)被害人游泰郎所騎乘ＦＬＳ－八八一號重型機車之行向不明。
    被害人游泰郎之父乙○供稱：「我兒子游泰郎騎著ＦＬＳ－八八一號重型機車出
    門，於八十三年七月三十日十六時三十分左右，行經溪西村屠宰場前附近，與
    甲○○所駕駛的農用搬運車發生交通意外：：當時並沒有報警方來處理，直到隔
    天十六時五分才由家人打電話報警：：，我到達現場時，只看到我兒子的ＦＬ
    Ｓ－八八一號重機車，停放在路旁南側」（見相驗卷第五、六頁）。而被告又否
    認有與被告擦撞，因而被害人之行向並不明，應由事後之跡證來推斷其行向。
  (二)被告甲○○所駕駛無號牌農用搬運車之行向：
    被告甲○○於警警詢時供稱：「從我家所經營的育苗場走出來，爬上農用搬運車
    上，發動引擎，車子剛起步時，突然聽到車後有緊急煞車聲，我從後照鏡看到一
    部重機車ＦＬＳ－八八一號以摔倒在車後左後方」（見相驗卷第三頁），被告甲
    ○○於偵查中供稱：「我由溪口鄉公墓，開農用車載蓋秧苗的網去現場卸下，到
    現場時我車停在路邊，車頭朝溪口鄉○○○路平行：：當時我坐上車，發動引擎
    ，尚未開走，突然聽到碰一聲，我由後照鏡看到死者人車倒在我車後約二公尺，
    死者倒在對向車道，我車在路中，而我車子在原地沒動，仍放在秧苗場對面路邊
    」（見相驗卷第十九頁），即被告供稱其原停於秧苗田對面之東向路側，在準備
    起步的過程發生事故。
  (三)肇事終止位置：依道路交通事故調查報告表（二）之事故現場圖所示，被告車子
    停於秧苗田對面之東向路側，車頭朝東，但無測量定位資料。
（三）有關車輛損壞情形：
  (一)被害人機車右後照鏡、手把、變速器、車身塑剛板及後方煞車燈均有倒地後磨擦
    地面之痕跡，有檢察官勘驗筆錄（見相驗卷第十五頁）及照片（見相驗卷第十三
    頁左下），且車身右側排氣管有刮擦痕跡（參見相驗卷第十三頁左上照片）；又
    機車後座座墊及其下方兩側包覆飾板掉落，尾端黑色框架左側有【撞擊變形】（
    參見相驗卷第四十四頁、第十頁反面照片）。
  (二)依檢察官勘驗筆錄，被告農用車無明顯擦撞痕跡，車前保險桿為一厚鋼板，保險
    桿上左右上方【均有擦撞痕】（見相驗卷第十五頁勘驗筆錄），然擦撞痕跡不明
    顯（參見相驗卷第十一頁下方照片）。
（四）現場確實有刮痕：
  (一)被告甲○○於本件車禍發生後，未向警方報案請求到場處理，且將機車移至秧苗
    圃對面路邊，致警方於八十三年七月三十一日下午六時五分受理報案，前往現場
    勘查時，現場已完全破壞，雖仍製作道路交通事故調查報告表 (一)、(二)附卷
    ，惟前開報告表及現場圖則完全依照被告甲○○片面口述製作，有現場圖右下方
    之文字註記可按（詳相驗卷第三十七頁正面）。依一般肇事者為避卸其刑事責任
    情形下，該份現場圖之正確性，顯有可疑。
  (二)證人林森井於偵查中證稱：「我到現場時死者已送醫，農用車還停在該處，而農
    用車左斜放，車頭朝路中央，而【現場的刮地痕】是由該車右前方車頭處，開始
    延伸向左前方向路邊」等語（詳相驗卷第十八頁正面第十一行至背面第一行）。
    嗣於原審法院林森井亦證稱：「車禍發生後約二十分鐘我有去看」「我沒看到被
    害人，【刮地痕】我有看到，碎片跟機車放在機車的旁邊」「（刮地痕在搬運車
    的那一方向？）刮地痕是在車頭前方約一公尺．．．」等語（詳原審卷第三十七
    頁背面第五行至第十行），並當庭繪出車禍現場相關位置圖乙紙附卷（詳原審卷
    第四十四頁）。迨本院本審更一審理中林森井復證稱：「．．．我去時機車已移
    到對面路旁。碎片是有，但很少。【刮地痕】離農用拼裝車左前方一公尺」「（
    農用拼裝車全部擋住往柴林村的路？）差不多往柴林村的路全部要擋住」「（剎
    車痕在那裏位置？）約在路中央（補畫上現場圖）」等語（詳本院交上更(一)字卷
    第四十五頁背面、第四十六頁正面、第四十九頁，八十六年二月十三日訊問筆錄
    ），並有其在本院更一審所繪車禍現場圖乙份存卷（詳同筆錄後所附圖）。
  (三)被害人之姑丈蔡清泉於偵查中證稱：「我有看到【地上有刮痕】，機車已牽到其
    右側前方路邊：：現場機車已牽到路邊，：：該搬運車右側車頭附近地上有【刮
    痕】：：」等語（詳相驗卷第十七頁正面）。嗣於原審法院亦作相同證述（詳原
    審卷第三十七頁正面），於本院更二審亦證稱：車禍發生後伊到現場時，被告的
    車子放在秧苗圃這邊，車頭向路，車後對著苗圃，車子和路成直角等語。而證人
    林森井再當庭繪圖附卷證稱蔡清泉所述與其所見相同等語（見原審法院交上更(二)
    字卷第五十一頁背面、第五十二頁正面、第五十五頁）。
  (四)足見現場確實有刮痕，且在被農用車之附件。
（五）肇事重建：
  (一)事故現場重建：
    (1)相關人員之證詞：
      證人蔡清泉、陳志豪、葉文益、林森井抵達現場時，被害人機車已被牽移至
        東向路側，被告甲○○亦坦承渠將甲機車推至路側，被害人機車倒地之肇事
        終止位置，僅為被告甲○○及其兄嫂王鳳玲所目睹。
      有關被告機車位置之陳述，證人陳志豪、葉文益及被告甲○○及其兄嫂王鳳
        玲稱停在東向路側；證人蔡清泉、林森井分別指稱停在面向路側及左斜停放
        車頭朝路中。
      證人蔡清泉、林森井均指稱現場有刮地痕跡在被告農用車右前方，而被告甲
        ○○指刮地痕跡在被害人機車後方。
    (2)碰撞前車輛運行軌跡之推定：
      被害人游泰郎肇事後受傷，經送嘉義市林綜合醫院急救不治死亡無法陳述行
        向；據其父親乙○於警警詢雖稱：「我兒子游泰郎騎著ＦＬＳ－八八一號重
        型機車出門，於八十三年七月三十日十六時三十分左右，行經溪西村屠宰場
        前附近，與甲○○所駕駛的農用搬運車發生交通意外」，但據此無法推定甲
        機車之具體行駛方向。
      被告甲○○於偵查中供稱：「我由溪口鄉公墓，開農用車載蓋秧苗的網去現
        場卸下，到現場時我車停在路邊，車頭朝溪口鄉○○○路平行：：當時我坐
        上車，發動引擎，尚未開走，突然聽到碰一聲：：」，即供稱其農用車為原
        停於秧苗田對面之東向路側，在準備起步的過程發生故。惟據證人蔡清泉於
        上開證述中稱：「我到現場看到的時候農用搬運車是靠在秧苗田的路邊，農
        用運車車頭朝東」；另據證人林森井亦證稱：「我到現場時，死者已經送醫
        ，農用車還停處，而農用車左斜放，車頭朝路中央」，對於被告農用車之位
        置證人與被告甲○○之陳述顯有出入，但對於被告農用車【車頭朝東或即將
        往東行駛】並無爭議。
      被告甲○○於警詢時供稱：「然聽到車後有緊急煞車聲，我從後照鏡看到一
        部重機車摔倒在車後左後方」，依其陳述，被害人機車有可能為由西往東行
        駛。
  (二)兩車確實有碰撞：
    (1)被害人傷亡情形：被害人經送嘉義林綜合醫院急救延至八月二日不治死亡，主
      要傷部為嚴重腦挫傷、顱內出血、顏面右肩、右肘、右膝挫傷，有林綜合醫院
      診斷證明書附卷可稽，又被害人游泰郎因本件車禍受有顏面、右肩、右肘、右
      膝挫傷及嚴重腦挫傷，引起顱內出血，經送醫不治死亡，亦經檢察官督同法醫
      相驗屬實，填有相驗屍體證明書、驗斷書及勘驗筆錄各乙紙附卷足按。且依驗
      斷書所載，被害人右顳部點狀表皮剝落，口部流血，右外肘部３ｘ３公分、右
      前膝部２ｘ１公分、右前下腿部右三角肌部５ｘ１公分表皮剝落。
    (2)依前開照片顯示，被害人機車尾端黑色置物【框架左側受撞擊變形特徵】，其
      撞擊力量來自於機車之【左後方】，其作用力約與機車行進方向呈六十度夾角
      。又被害人機車右側車身排氣管有【摩擦地面痕跡】。根據這兩項車損特徵，
      足以推定：「被害人機車係被由【左後往右前撞及】尾端置物框架左側，車身
      順勢往右傾倒在地面上滑行某一距離」，此與林綜合醫院診斷證明書及驗斷書
      記載，傷部集中於被害人游泰郎之身體【右側】吻合。
    (3)被告甲○○雖稱其農用車車係停止狀態，然綜覽全部送鑑資料並無被告及被害
      人兩車以外車輛涉入之跡證與陳述，而依被害人機車尾端置物框架車損特徵，
      【確有外力自其左後撞擊】，茲再與場跡證之合理性分析如下：
      若以被告甲○○所稱被害人機車係停於東向路側，卻與證人清泉、林森井所
        指在乙車右前方有刮地痕跡之情形不合。
      若以被告甲○○所稱機車係停於東向路側，機車倒農用車之後（西）方二公
        尺，而各相關當事人皆指機車已被牽移至東路側。由被告甲○○未將機車直
        接推移至路側，竟推移至其農用車右前方路側【有違常情】。
     本案各相關當事人雖只有證人林森井指稱被告農用車「左斜停放車頭朝路中
        」，其與證人蔡清泉所陳述之農用車「右前方有刮地痕」及痕跡走向，核與
        被害人機車尾端置物框架車損特徵較為吻合。
      依卷附之照片所顯示甲機車右側車身把手、排氣管刮擦痕跡特徵，推定機車
        刮地痕跡斷斷續續長度可能有一至三公尺；另據被害人機車尾端置物框架車
        損特徵及證人蔡清泉、林森井指稱現場刮地痕跡「在農用車右前方已過中心
        線」、「由農用車右前方車頭處開始延伸向左前方向路邊」，推定被害人機
        車倒地後刮地痕跡有往被害人機車行駛方向之【右方偏移再往左偏移之弧形
        現象】。
      依證人蔡清泉、林森井所指在被告農用車「右前方有刮地痕跡」，推定證人
        蔡清泉所指農用車「靠在秧苗田的路邊」，與林森井指稱「左斜停放車頭朝
        路中」，所目睹農用車之位置相同。
      又按諸常情，車禍發生後，相關之當事人為釐清責任，無過失或過失較輕之
        一方，當盡力保留現場情狀，以待警員等相關人員處理，而與車禍無關之第
        三者，亦均以救人為優先。然本件車禍於八十三年七月三十日下午四時三十
     分許發生後，僅被告在場，惟其未保持現狀之完整，亦未立即通報警方處理
        ，竟將游泰郎之機車移至路旁，並撿拾其受損機車掉落在路面之碎片、零件
        ，而將之置於路旁，致警方於受理報案後，前往現場勘查時，現場已完全遭
        破壞，雖仍製作道路交通事故調查報告表，但完全依照被告片面口述製作，
        有該調查報告表(二)現場圖之註記可稽。則現場狀況是否對被告不利，而予破
        壞，已非無疑。況被告遲未處理，及至證人陳志豪、葉文益至游泰郎田裡通
        知其家屬，再返回現場後始將其送醫急救？若然，被告於車禍發生後，救人
        前即先破壞現場，謂其與該次車禍之發生全然無關，豈非反常，此亦為最高
        法院發回時質疑之處。再參諸上開證人、證物調查後所得之評價，在在足證
        被告之農用車確實有碰撞被害人之機車。
  (三)兩車碰撞之地點：
    (1)綜上所述，兩車【確實有過碰撞】，事故發生為被告農用車右前車頭轉角處，
      撞擊被害人機車尾端置物框架之左側。且衡酌前述機車倒地位置與刮地痕長度
      推定結果，兩車碰撞地點應於刮地痕跡起點前約０．５～１．５公尺處。
    (2)依前述碰撞角度、地點推定結果，兩車發生碰撞前，被害人機車係由西向東行
      駛在靠近中線之道路上。被告農用車則有可能為在西向路側向東駛出路邊或由
      秧苗田駛出。
  (四)事故發生之過程：
    (1)由於本案係案發後二十四小時候才報警處理，故事故發生時並未進行現場調查
      處理與蒐證，肇事重建之最主要關鍵跡證係甲機車尾瑞置物框架車損、車身右
      側排氣管有刮擦痕跡特徵，及全案送鑑資料中並無兩車以外車輛涉入之跡證與
      陳述，經肇事重建過程之跡證與證人證詞之比對，推論事故發生係被告農用車
      由西向路側駛出，遇有被害人機車由西向東駛至，【被告農用車右前車頭保險
      桿轉角處撞及被害人機車尾端置物框架左側】，造成置物框架毀損、被害人機
      車重心左偏車身向右倒地。
    當被害人機車車尾端置物框架被往其右前方撞擊時，機車雖有往前行駛之慣性
      ，但來自於其左後方的撞擊力甚大，除造成機車車尾置物架毀損外，也造成機
      車車尾往左偏移，其質心約呈逆時針方向弧形旋轉，以致機車向右倒地形成刮
      地痕跡，其走向為西往東偏北方向延伸。
    綜合前述肇事重建與事故發生過程推定，被告農用車由秧苗田旁之西向路側向
      東起駛，在駛入道路時，遇有被害人機車由西向東駛至，被告農用車右前車頭
      保險桿轉角處撞及被害人機車尾端置物框架左側，造成被害人機車重心左偏車
      身向右倒地，應可認定。
二、復按行車起步前應顯示方向燈，注意前後左右有無障礙或車輛行人，並應讓行進
    中之車輛行人優先通行，道路交通安全規則第八十九條第一項第六款定有明文。
    本件被告甲○○駕駛農用搬運車由由秧苗田旁之西向路側向東起駛時，應能注意
    上開規定，竟不注意，貿然起駛，致其農用搬運車前保險桿右前轉角處自後撞及
    被害人游泰郎機車尾端置物框架左側，造成被害人所駕機車向右倒刮擦地面，不
    幸死亡，被告應有過失甚明，且應負完全之過失責任。本件經送中央警察大學鑑
    定，亦同此認定，有該校九十二年十一月四日校刑科字第０９２０００１３５６
    號鑑定書附卷足參。雖被告另辯稱被害人亦有未注意車前狀況之過失，然查本件
    係被告起駛時自後撞及行進中被害人機車之置物架，被害人委實無法注意，因而
    被害人應不負過失之責，所辯被害人與有過失，尚不足採。
三、被告所辯不足採之理由：
（一）被告辯以：「蔡清泉、林森井所見被告之農用搬運車位置係在事故後，此時被
      害人游泰郎已被送醫，蔡、林二人亦不諱言發生事故後這段時間兩車都被移動
      ，從而以事故後已被移動之停車位置來推定被告肇事「係由秧苗旁之西向路側
      向東起駛」，棄陳志豪、葉文益在事故發生後游泰郎尚未送醫前即抵達現場所
      見農用搬運車均係在苗圃對向車道之證言，其所為結論即屬不周延。再依本院
      更（三）審現場勘驗，被告駕農用搬運車係由秧苗整備場載運網子至事故地點
      ，其行駛方向與事故後之方向相同，是鑑定意見以蔡清泉、林森井二人之推測
      來認定農用搬運車係由秧苗旁之西路側向東起駛，即為不當之結論」云云。然
      查：
    (一)證人蔡清泉、林森井在偵審中當庭繪製現場圖二幅（見原審卷四三、四四頁）
      ，並證稱：伊等於現場見農用車停靠於秧苗田路邊，機車放在對向車道的右前
      方，農用車車頭向路中央，刮痕是由農用車右前方車頭開始處延伸過中線靠近
      機車方向，現場有被破壞，依常理，工作時應將車子放在自己田的旁邊等語（
      見相驗卷十七、十八頁，原審卷三七頁），此與證人陳志豪、葉文益在偵審中
      所證稱：被告農用車在苗場對面，車頭向溪口，機車立在苗圃旁路邊等語（見
      相驗卷十七頁、原審卷八一頁），及所繪現場圖（見原審卷八五、八六頁），
      互相矛盾，然證人陳志豪、葉文益亦證稱：現場農用搬運車在苗場對面，機車
      已牽到對向路邊，【未注意】看路上有無刮痕等語，與蔡、林二證人所證有見
      過【刮地痕】，顯然不同，足見蔡、林二證人較注意現場之情況，陳、葉二人
      對現場是否有括地痕都無法清楚描述，顯然對現場車輛之停放位置記憶較為淡
      薄，自以蔡、林二證人所證較為可採。
    (二)本件推估被告農用車有撞及被害人機車，並非單以證人蔡清泉、林森井之證詞
      為據，而係依據物理性證據，依科學方法估算，再綜合各證人之說詞，及參酌
      被告未急救被害人反僅顧著牽離機車、撿拾碎片等跡證而認定，被告執詞鑑定
      係僅依證人之證詞認定，核有誤會。
（二）被告又辯以：蔡清泉第一次到事故現場係見農用搬運車在「苗場對面」，第二
      次與林森井到現場見「農用搬運車靠在秧苗田的路邊，車頭朝溪口方面」；林
      森井則稱「農用搬運車在秧苗田旁左側斜放，車頭朝路中央」。蔡清泉於事故
      後二次所見農用搬運車不同位置，蔡清泉、林森井二人一同到達所見位置又不
      相同，鑑定機關係何憑藉認林森井所言車頭方向屬實，又依當時道路寬度，蔡
      清泉認接用搬運車車頭距中心線約三十公分左右，此依農用搬運車之長度所佔
      道路面積，非僅距中心線三十公分，而係整個道路，以該道路汽車流量豈容農
      用搬運車佔據道路路面，已屬不可能，且蔡、林二人歷來所繪，農用搬運車均
      停秧苗田內，此亦與事實不符云云，然查：
    (一)本案發生路段之路寬為「八．八公尺」，而被告之用農用車車寬約二公尺多，
      此有警員所繪之事故現場圖足徵（見相驗卷第三十七頁），因而被告認為「依
      農用搬運車之長度所佔道路面積，非僅距中心線三十公分，而係整個道路」云
      云，亦有誤導之嫌，依路寬與被告之車寬，被告之農用車在秧苗田旁停放，為
      極有可能之事。
    (二)鑑定報告係依「刮地痕、機車被撞擊點」，再參酌各證人之證詞綜合研判，被
      告認鑑定報告僅憑證人之證詞認定，亦有誤會。
（三）被告再辯稱：「原鑑定意見所採農用搬運車成六十度撞擊機車，無非據林森井
      之陳述。惟農用搬運車停放位置依如蔡清泉所言，則被告於起駛後之路線，即
      與游泰郎機車行駛路線近平行，根本無法形成六十度之撞擊」云云，然查：
    (一)被告農用出起駛時因要切入路中心，當然會成六十度角之行駛狀態，此亦為任
      何車輛起駛之特性，也因為係在起駛之狀態（尚在調整角度），尚未與被害人
      機車平行，所以車右前角會撞到被害人機車之後方置物架左側。被告辯稱被告
      於起駛後之路線，即與游泰郎機車行駛路線近平行，根本無法形成六十度之撞
      擊，顯不足採。
    (二)同上所述，鑑定報告非僅依憑證人蔡清泉、林森井之證詞為據，因而被告執詞
      鑑定係僅依證人之證詞認定，顯有誤會。
（四）被告又辯以：林森井稱「以道路的刮痕判所，機車被撞倒後從封面一直刮到秧
      苗場的水溝旁，剎車痕是西向東開始剎車，機車刮痕是由右到左邊，並撞到水
      泥牆」。上開證言如昌賞，現場有剎車痕及刮痕二種，因農用搬運車剛要起駛
      ，不可能有留有由西向東之剎車痕，故剎車痕及刮痕均係機車所留，而就所留
      刮痕觀之，足證陳志豪、葉文益在原審所給事故後機車位置圖為正確。依現場
      剎車痕判晰，王泰郎有無因煞車倒地造成傷害，鑑定機關未就上開情勢加以審
      酌，其所得結論亦應認有不當云云。然查：
    (一)被害人機車車尾端置物框架經被告農用車之右前方撞擊（機車則係左後方被撞
      ）時，機車雖有往前行駛之慣性，但來自於其左後方的撞擊力甚大，除造成機
      車車尾置物架毀損外，也造成機車車尾【往左】偏移，其質心約呈逆時針方向
      弧形旋轉，以致機車向右倒地形成刮地痕跡，其走向為西往東偏北方向延伸。
      因而被害人機車有上開括地痕及煞車痕，亦不足為奇。且若被害人機車自己煞
      車滑倒，則無法解釋機車置物架被撞擊之事實，因而被告之質疑，不足採信。
    (二)鑑定係綜合研判，並非依單一因素鑑定，被告鑑定時未考慮煞車痕，顯有所誤
      解。
（五）被告辯稱：「鑑定意見又認甲機車尾端黑色置物框左側受撞擊變形，推定甲機
      車係被由左後往右前撞及尾端置物框架左側車身順勢往右傾倒在地面上滑行某
      一距離。惟依勘驗筆錄所載，機車受損情形「自右照後鏡、手把、變速器車身
      、塑網板及後方剎車燈均有倒地後磨地之痕跡」等語之記載，並無「甲機車（
      被害人機車）尾端黑色置物框左側受撞擊變形」等語之記載，從而機車尾端黑
      色置物框左側縱有受撞擊變形，是否即為農用搬運車所撞，不無疑問云云，然
      查：
    (一)被害人機車尾端黑色置物框左側受撞擊變形之事實，有原始照片附卷足資佐證
      （見相驗卷第第十頁反面下圖及四十四頁上圖照片），此照片分別附於勘驗筆
      錄之前後，顯見勘驗時未注意及此，因而未記載。惟照片係事發時警員所拍攝
      ，經法庭提示後，此物理性證據不僅真實可信，甚至因其不變異性，亦比人證
      之供述證據更為可信，被告執檢察官勘驗時之疏漏（未注意到）質疑鑑定報告
      ，自不足取。
    (二)被告及被告親人為證人者均稱當時無他之車輛經過，衡之當時之情況：被害人
      機車被撞、僅被告車輛在場、被告亦供承起駛、被告於被害人機車倒地後急著
      牽車及撿拾碎片善後，卻未將被害人送醫等情況，推斷被害人機車遭被告農用
      車撞擊，並不違背經驗及論理法則。
    (三)況被告引為反駁鑑定報告之勘驗筆錄亦載明：「農用車車前保險桿為一厚鋼板
      ，保險桿上左右上方均【有擦撞痕】（見相驗卷第十五頁），亦可推定被告農
      用車有撞擊被害人機車，至於被告農用車保險桿擦撞痕跡不明顯，乃因其為【
      厚鋼板】，又係老舊鋼板，因而擦撞痕跡不明顯，乃可理解。然其有撞擊被害
      人機車之事實，則極為明確。
四、被害人游泰郎因本件車禍受有顏面、右肩、右肘、右膝挫傷及嚴重腦挫傷，引起
    顱內出血，經送醫不治死亡，亦經檢察官督同法醫相驗屬實，填有相驗屍體證明
    書、驗斷書及勘驗筆錄各乙紙附卷足按。是死者游泰郎因本件車禍被撞而死亡，
    允無疑義。而本院認定被告甲○○雖於車禍後雖刻意掩飾有關罪證，然其過失行
    為仍難遮蓋，已如前述。本件死者游泰郎復因被告甲○○之過失而死亡，故死者
    游泰郎之死亡與被告甲○○過失間顯然具有相當因果關係。是被告甲○○過失致
    死犯行，事證明確，堪以認定。
五、按被告甲○○平日從事汽車鈑金工作，僅於肇事前臨時返家幫忙，並非以務農為
    業（見原審卷第十八頁反面五行起），駕駛農用搬運車，並非其附隨業務。因而
    核被告甲○○所為，係犯刑法第二百七十六條第一項過失致死罪。公訴人以同條
    第二項業務過失致死罪嫌起訴，其起訴法條，尚有未洽，應予變更。
六、原審疏未詳察，遽依被告甲○○片面所辯，且未深入細心勾稽種種不利不利於該
    被告之證據，即判決被告甲○○無罪，顯有未洽。檢察官上訴意旨，執以指摘原
    判決不當，為有理由，自應由本院撤銷改判。爰審酌被告甲○○之過失程度、犯
    罪後一再砌詞飾卸犯行，殊無悔意，且歷經多年訴訟迄未與被害人家屬達成和解
    ，被害人家屬身心受損不小等一切情狀，量處有期徒刑柒月，以資懲敬。
據上論斷，應依刑事訴訟法第三百六十九條第一項前段、第三百六十四條、第二百九
十九條第一項前段、第三百條、刑法第二百七十六條第一項、罰金罰鍰提高標準條例
第一條前段，判決如主文。
本案經檢察官張佩珍到庭執行職務。
中      華      民      國    九十二    年     十二     月    二十四    日
                                    臺灣高等法院臺南分院刑事第六庭
                                        審判長法官  蔡    崇    義
                                              法官  宋    明    中
                                              法官  許    進    國
右正本證明與原本無異。
如不服本判決，應於判決送達後十日內向本院提出上訴狀，其未敘述理由者並應於提
出上訴狀後十日內向本院補提理由狀（應附繕本)。
                                        法院書記官  陳    明    芬
中      華      民      國    九十二    年     十二     月    二十五    日
附錄本案論罪科刑法條全文：
刑法第二百七十六條第一項：
因過失致人於死者，處二年以下有期徒刑、拘役或二千元以下罰金。


司法院資訊處製作；財團法人民間司法改革基金會備份。
